ACORDAO-COMPLETO-2493307

ACÓRDÃO 10890/2021 ATA 30/2021 - SEGUNDA CÂMARA

VISTA, relatada e discutida esta representação da Procuradoria da República no Município de Novo Hamburgo/RS sobre indícios de irregularidades na transferência da gestão de serviços de saúde para entidade sem fins lucrativos no Município de Taquara/RS.
ACORDAM os Ministros do Tribunal de Contas da União, reunidos em Sessão da Segunda Câmara, ante os motivos expostos pelo Relator e com fundamento nos artigos 1º, inciso XXIV e 237, inciso I, do Regimento Interno do TCU, em:
9.1. conhecer da representação para, no mérito, considerá-la improcedente;
9.2. encaminhar cópia desta decisão à Procuradoria da República no Município de Novo Hamburgo/RS e aos responsáveis, com a informação de que o inteiro teor deste acórdão e do relatório e do voto que o fundamentam está disponível no endereço eletrônico www.tcu.gov.br/acordaos.

Representação da Procuradoria da República no Município de Novo Hamburgo/RS sobre indícios de irregularidades na transferência da gestão de serviços de saúde para entidade sem fins lucrativos no Município de Taquara/RS

Segunda Câmara

Estado do Rio Grande do Sul; Município de Taquara/RS

3. Interessados/Responsáveis:
3.1. Interessados: Andreia Rigoni Agostini (XXX.579.740-XX); Procuradoria da República/RS - MPF/MPU (26.989.715/0028-22)
3.2. Responsáveis: Hélio Cardoso Neto (XXX.276.410-XX); Juarez Ramos dos Santos (XXX.669.700-XX); Tito Livio Jaeger Filho (XXX.600.530-XX)

13.1. Ministros presentes: Bruno Dantas (Presidente), Augusto Nardes, Aroldo Cedraz, Raimundo Carreiro e Jorge Oliveira (Relator).
13.2. Ministro que não participou da votação: Bruno Dantas.
13.3. Ministro-Substituto presente: André Luís de Carvalho.

JORGE OLIVEIRA

Adoto como relatório a instrução produzida na Secretaria de Controle Externo da Saúde - SecexSaúde (peça 80) , que contou com a concordância do corpo diretivo daquela unidade (peça 81) :
"INTRODUÇÃO
Cuidam os autos de representação formulada pelo Ministério Público Federal (MPF) a respeito de possíveis irregularidades ocorridas na terceirização dos serviços de saúde no município de Taquara/RS. Conforme o Parquet, a terceirização se deu por meio do Convênio 003/2016, firmado entre aquela municipalidade e o Instituto de Saúde e Educação Vida (ISEV) , CNPJ 07.506.752/0004-10.
HISTÓRICO
	A Procuradoria da República no Município de Novo Hamburgo instaurou o Inquérito Civil 1.29.003.000199/2016-48 a fim de averiguar a regularidade do processo de contratação de instituição pelo município de Taquara/RS para a gestão do Hospital Bom Jesus. Após investigação, aquela Procuradoria identificou os seguintes indícios de irregularidades quanto à mencionada terceirização:
 O ISEV é uma instituição privada sem que esteja na condição de Organização da Sociedade Civil de Interesse Público (Oscip) , nos termos da Lei 9.790/1999, ou Organização Social (OS) , nos termos da Lei 9.637/1998;
 Não houve a realização de estudos detalhados antes da contratação que demonstrassem que a transferência do gerenciamento para organizações sociais se mostrava a melhor opção, conforme entendimento do TCU no Acórdão 3239/2013-TCU-Plenário;
 Não houve discussão da nova forma de gestão do hospital no âmbito do Conselho Municipal de Saúde (CMS) , em desobediência ao art. 1º, § 2º da Lei 8.142/1990;
 Não houve a realização do devido processo de chamamento público, conforme preceitua entendimento do Acórdão 3239/2013-TCU-Plenário;
 Falta de um acompanhamento efetivo da Secretaria Municipal de Saúde no acompanhamento e fiscalização dos contratos de gestão.
O MPF solicitou informações à Secretaria de Atenção à Saúde do Ministério da Saúde (SAS/MS) , à Secretaria Estadual de Saúde do Estado do Rio Grande do Sul (SES/RS) , ao município de Taquara/RS, ao ISEV, ao CMS de Taquara/RS e ao Ministério Público Estadual (MPE) em Taquara/RS. No entanto, nos termos do Despacho da Procuradoria da República no Município de Novo Hamburgo, de 13/12/2016 (peça 3, p. 48-50) , as informações prestadas não foram suficientes para a elucidação dos fatos. 
Diante das informações prestadas pelo Conselho Municipal de Saúde de Taquara/RS (peça 3, p. 41-47 e peça 10, p. 53-60) , da informação do MPE em Taquara/RS de que possuía procedimento investigatório para apuração semelhante (peça 6, p. 38-40) e das informações prestadas pelo próprio ISEV (peça 10, p. 4-42) , o MPF encaminhou os autos a este TCU e ao Tribunal de Contas do Estado do Rio Grande do Sul (TCE-RS) para verificação da regularidade do Convênio 003/2016, firmado entre o Município de Taquara e o ISEV, e do Contrato Global 083/2016, firmado entre o Estado do Rio Grande do Sul e o ISEV.
Registra-se que, em relação a esta Corte de Contas, os autos foram encaminhados para a extinta Secretaria de Controle Externo no Estado do Rio Grande do Sul (Secex-RS) mediante o Of. 48/2017, de 9/1/2017 (peça 2, p. 2) , o qual continha pedido de realização de auditoria no intuito de verificar a regularidade do Convênio 003/2016 e do Contrato Global 083/2016.
Em instrução inicial, a Secex-RS registrou que a representação preenchia os requisitos de admissibilidade dos arts. 235 e 237, inciso I, do Regimento Interno deste Tribunal, e do art. 103, § 1º, da Resolução - TCU 259/2014 (peça 11, p. 4) . 
Aquela instrução identificou que houve celebração de parceria entre o município de Taquara/RS com o ISEV para prestação de serviços públicos de saúde com a transferência de bens públicos sem que a entidade fosse qualificada como organização social, contrariando os arts. 2º e 12 da Lei 9.637/1998 (peça 11, p. 10) .
A análise técnica da Secex-RS também apontou a ausência de processo seletivo para a seleção de entidade privada para a celebração da referida parceria, bem como a falta de estudos detalhados que justificassem a transferência da prestação dos serviços de saúde ao Instituto (peça 11, p. 11) .
Ademais, a instrução destacou a ausência de consulta ao Conselho Municipal de Saúde de Taquara/RS acerca da possibilidade de celebração de parceria com o ISEV para a prestação de serviços de saúde por meio da gestão do Hospital Bom Jesus, bem como a ausência de metas ou de indicadores de qualidade e produtividade que permitissem a avaliação do desempenho da gestão dos serviços de saúde pela referida instituição (peça 11, p. 12) .
Por fim, a Secex-RS afirmou que a celebração do Convênio 003/2016 com o Instituto de Saúde e Educação Vida foi realizada sem a definição precisa dos valores a serem repassados à entidade, situação que afrontava o art. 54, §1º, e o art. 55 da Lei 8.666/1993 (peça 11, p. 12) . Assim, considerando os indícios de irregularidades identificados, foram propostas as audiências dos senhores Tito Livio Jaeger Filho (CPF XXX.600.530-XX) , Prefeito Municipal de Taquara/RS; Hélio Cardoso Neto (CPF XXX.276.410-XX) , Assessor Jurídico da Procuradoria Jurídica do município de Taquara/RS; e Juarez Ramos dos Santos (CPF XXX.669.700-XX) , Presidente do Instituto de Saúde e Educação Vida.
Estas audiências ocorreram mediante os ofícios 0841/2017-TCU/SECEX-RS, de 18/9/2017, (peça 16) , 0839/2017-TCU/SECEX-RS, de 18/9/2017 (peça 17) , e 1042/2017-TCU/SECEX-RS, de 18/10/2017 (peça 29) . As razões de justificativa foram apresentadas nas peças 23, no caso do sr. Hélio Cardoso Neto, 27 no caso do sr. Tito Livio Jaeger Filho, e 35 em relação ao sr. Juarez Ramos dos Santos.
Instrução de mérito da unidade técnica ponderou que não havia irregularidade em relação à contratualização do estado do Rio Grande do Sul, vez que a gestão do Hospital Bom Jesus fora transferida ao ISEV pela municipalidade (peça 41, p. 17) .
Em relação ao contrato do ISEV com o município de Taquara/RS, verificou-se a execução de um instrumento anômalo, vale dizer, fora formalmente assinado um convênio, apesar de haver destinação de bem público à instituição privada sem fins lucrativos sem previsão de controle finalístico por parte da Administração (peça 41, p. 12) .
Ainda sobre o tema, a instrução da unidade técnica ressaltou que por ter sido assinado um termo de convênio e não um contrato de gestão, não houve a devida justificativa para a ausência de processo seletivo para a seleção da entidade tampouco estudos detalhados que justificassem a transferência da prestação dos serviços de saúde ao Instituto de Saúde e Educação Vida; destacou-se também a ausência de metas e seus respectivos prazos de execução (peça 41, p. 17) .
Em relação à indefinição dos valores a serem recebidos pelo ISEV, aquela instrução apontou que não havia uma justificativa transparente para a fixação do valor pactuado, posto que o município de Taquara/RS não realizou estudos detalhados prévios à contratação (peça 41, p. 20) .
Assim, foram acolhidas as razões de justificativa apresentadas pelo Sr. Juarez Ramos dos Santos, Presidente do Instituto de Saúde e Educação Vida; no entanto, foram rejeitadas as razões de justificativa apresentadas pelo Sr. Tito Livio Jaeger Filho, Prefeito municipal de Taquara-RS, e pelo Sr. Hélio Cardoso Neto, Assessor Jurídico da Prefeitura de Taquara-RS, sendo apresentada proposta de aplicação de multa a estes dois responsáveis (peça 41, p. 21) .
Voto da Ministra-Relatora Ana Arraes ressaltou que a existência de transferência de recursos federais para o Fundo Municipal de Saúde não implicaria necessariamente seu uso na execução do convênio questionado, vez que os serviços básicos de baixa complexidade na área eram realizados notadamente nos postos de saúde municipais, conforme informações prestadas pelo prefeito de Taquara/RS (peça 47, p. 2) .
Neste sentido, o voto trouxe a argumentação de que não obstante estivesse preservada a competência do TCU para verificar a regularidade da aplicação dos recursos federais diante de eventuais indicativos de uso irregular daqueles recursos, o Tribunal não deveria conhecer a representação, posto que os indícios de irregularidade não se relacionavam à execução dos ajustes, dispensando investigação mais precisa sobre a origem dos recursos utilizados, à vista dos precedentes jurisprudenciais do TCU (peça 47, p. 3) .
O voto também ressaltou a existência de procedimentos investigatórios sobre aquela terceirização na Promotoria de Justiça de Taquara/RS do Ministério Público Estadual e no âmbito do Tribunal de Contas do Estado do Rio Grande do Sul; dessa forma, divergindo das propostas formuladas pela unidade técnica, o voto apresentado pugnava pelo arquivamento dos autos (peça 47, p. 3) .
O Ministro-Substituto André Luís apresentou então voto revisor, no qual considerou que os elementos probatórios subsistentes no presente processo indicavam que o TCU deveria conhecer do feito como representação para, no mérito, aplicar a suscitada multa legal em desfavor dos responsáveis, além de prolatar as determinações sugeridas pela unidade técnica (peça 45, p. 3) .
Aquele voto revisor também apontou que pesquisa realizada pela Secex-RS no Portal da Transparência do Governo Federal indicava a transferência de recursos federais ao Fundo Municipal de Saúde de Taquara/RS para diversas ações governamentais em 2016, aí incluída a Ação 4525 - Apoio à Manutenção de Unidades de Saúde sob o valor de R$ 293.224,00, restando evidenciado o efetivo aporte de recursos federais em prol dos pagamentos dos supostos serviços prestados pelo ISEV (peça 45, p. 1) .
A Ministra-Relatora apresentou então voto complementar, pugnando pela realização de diligência para que a Secretaria de Controle Externo da Saúde (SecexSaúde) avaliasse a existência ou não de recursos federais, e a consequente competência ou não do Tribunal de Contas da União, na fiscalização da execução do Convênio 003/2016 e do Contrato Global 083/2016 (peça 46, p. 3) .
Assim, fora publicado o Acórdão 434/2020-TCU-Segunda Câmara, de Relatoria da Ministra Ana Arraes, o qual, no seu subitem 9.1, converteu o julgamento em diligência para que a SecexSaúde avaliasse a existência ou não de recursos federais, bem como a consequente competência ou não do Tribunal de Contas da União na fiscalização da execução do Convênio 003/2016 e do Contrato Global 083/2016 (peça 44) .
Ato contínuo, a SecexSaúde elaborou instrução de diligência ao município de Taquara/RS, ao Fundo Municipal de Saúde (FMS) de Taquara/RS, ao estado do Rio Grande do Sul e ao ISEV nos seguintes termos (peça 49, p. 3) :
I. Ao município de Taquara/RS, ao Fundo Municipal de Saúde deste município, ao estado do Rio Grande do Sul e ao Instituto de Saúde e Educação Vida, para que demonstrem a composição dos recursos federais, estaduais e municipais empregados na execução do Convênio 003/2016, firmado entre o município e o Instituto de Saúde e Educação Vida, e do Contrato Global 083/2016, celebrado entre o estado do Rio Grande do Sul e o referido instituto, mês a mês, desde a assinatura desses ajustes até março de 2020.
II. Ao 	Fundo Municipal de Saúde de Taquara/RS para que se manifeste acerca da utilização do montante de R$ 293.224,00 proveniente da Ação 4525 (apoio a¿ manutenção de unidades de saúde) pelo Instituto de Saúde e Educação Vida, mês a mês, durante a execução do Convênio 003/2016, celebrado entre o estado do Rio Grande do Sul e o referido instituto.
Os responsáveis foram notificados daquela diligência mediante os Ofícios 13.622/2020-TCU/Seproc (peça 51) , 13.623/2020-TCU/Seproc (peça 52) , 13.6302/2020-TCU/Seproc (peça 53) e 13.647/2020-TCU/Seproc (peça 54) , todos de 6/4/2020. Por sua vez, aqueles expedientes foram recebidos entre 24/4/2020 e 27/5/2020, conforme avisos de recebimento acostados às peças 55 a 58.	
Da análise dos autos, verificou-se que apenas o Instituto de Saúde e Educação Vida apresentou resposta à diligência (peças 61 e 62) . No entanto, mesmo as respostas apresentadas por aquele instituto não atenderam a diligência proposta, vez que não fora resolvida a celeuma acerca da existência ou não de recursos federais nos pagamentos relativos ao Convênio 003/2016.
Considerando não somente o volume de informações requeridas, mas também o grave cenário de pandemia em decorrência do coronavírus, optou-se pela realização de nova diligência ao município de Taquara/RS e ao Fundo Municipal de Saúde daquele município, de forma que fossem demonstradas as composições dos recursos federais, estaduais e municipais utilizados na dotação orçamentária 09.01.10.3025.0014.2051 (Atendimento Ambulatorial, Emergencial e Hospitalar) do município de Taquara/RS para execução do Convênio 003/2016, firmado entre o ente municipal e o ISEV.
Por fim, propôs-se também solicitar informações junto ao Tribunal de Contas do Estado do Rio Grande do Sul a fim de angariar dados sobre eventual decisão daquela Corte de Contas envolvendo a contratualização e gestão do ISEV em relação ao Hospital Bom Jesus, especialmente quanto à constatação de irregularidades identificadas mediante ação de controle daquele Tribunal.
EXAME TÉCNICO
As diligências ao município de Taquara/RS e ao Fundo Municipal de Saúde daquele ente ocorreram mediante os Ofícios 60.224/2020-TCU/Seproc e 60.225/2020-TCU/Seproc, todos de 3/11/2020 (peças 68 e 69) . Por sua vez, a solicitação de informações ao TCE-RS ocorreu por meio do Aviso nº 1738 - GP/TCU, de 27/11/2020 (peça 72) .
Da análise dos autos, verificam-se apenas respostas ao Ofício 60.224/2020-TCU/Seproc, conforme peças 73 e 74. Em realidade, ambas as peças trazem os mesmos conteúdos (peças 73, p. 2-4 e peça 74, p. 1-3) , sendo que a peça 73 possui uma página adicional, a qual contém apenas mensagem sobre 'resposta aos questionamentos e informações solicitadas, constantes nos Ofícios 13622/2020-TCU/Seproc e n.º 60224/2020-TCU/Seproc' (peça 73, p. 1) . Por este motivo, considerar-se-á apenas a peça 73 para fins desse exame técnico.
Na resposta, o FMS de Taquara/RS apresentou o Ofício 51/2020, de 4/6/2020, no qual aquele Fundo alegou encaminhar documentos os quais demonstrariam os valores repassados ao ISEV entre o período de 15/4/2016 e 14/12/2017 (peça 73, p. 2) . Ademais, aquele FMS respondeu também que, apesar de a diligência ter requisitado informações até o mês de março de 2020, a relação do ente com o ISEV havia sido rescindida no final do exercício de 2017, havendo inclusive participação ao MPF, que teria indicado outra entidade para dar sequências aos serviços de saúde ofertados (peça 73, p. 2) .
Aquele expediente trouxe a afirmação de que o anexo de repasses apresentado contemplava exclusivamente o orçamento municipal, embora a relação contratual firmada com o ISEV também contasse com participação do Estado do Rio Grande do Sul (peça 73, p. 2) .
Por fim, além de apresentar a listagem de valores supramencionada (peça 73, p. 3) , a resposta trouxe declaração supostamente assinada pelo responsável por aquele FMS no sentido de que, após a avaliação e apreciação por parte do Conselho Municipal de Saúde (CMS) e de auditoria externa contratada, fora aprovada a utilização do recurso oriundo da Ação 4525 para a realização de diversas ações em apoio à manutenção de unidades de saúde (peça 73, p. 4) 
Ao se examinar o anexo contendo os valores que o FMS alegou ter repassado, verifica-se que a peça trata na realidade de mera planilha (peça 73, p. 3) , não sendo mencionada a fonte de onde aquelas informações foram extraídas. Dessa forma, esse documento não apresenta validade, não podendo ser, portanto, considerado evidência.
Ademais, apesar da informação do FMS de que os repasses ocorreram somente entre o período de 15/4/2016 e 14/12/2017 (peça 73, p. 2) , o ISEV anteriormente apresentou resposta na qual constam transferências até o mês de dezembro de 2018 (peça 62) . Essa contradição nas informações prestadas pelos responsáveis enfraquece ainda mais a documentação trazida aos autos em resposta à diligência.
Por sua vez, cabe destacar que a diligência expressamente requisitou a manifestação daquele FMS acerca da utilização do montante de R$ 293.224,00 proveniente da Ação 4525 (apoio a¿ manutenção de unidades de saúde) . No entanto, a declaração da unidade jurisdicionada apenas menciona que a referida Ação fora avaliada pela CMS e por auditoria externa (peça 73, p. 4) , não apresentando justificativas ou mesmo menção acerca do valor questionado de forma que a unidade jurisdicionada sequer contexto suficiente capaz de relacionar a suposta declaração apresentada ao objeto da diligência.
Ademais, a declaração trazida aos autos pelo FMS como resposta à mais recente diligência desta Unidade Técnica apresenta a data de 3/6/2020 (peça 73, p. 4) , vale dizer, possui data pretérita à própria elaboração da comunicação deste Tribunal, a qual, repisa-se, ocorreu mediante o Ofício 60.224/2020-TCU/Seproc, de 3/11/2020 (peça 68) .
Por todo o exposto, apesar da documentação encaminhada pelo município de Taquara/RS mediante seu respectivo FMS, constata-se o descumprimento da diligência promovida por esta Unidade Técnica em atendimento ao subitem 9.1 do Acórdão 434/2020-TCU-Segunda Câmara, de Relatoria da Ministra Ana Arraes.  
Contudo, apesar da omissão dos responsáveis quanto ao questionamento acerca da utilização de recursos da União no âmbito do Convênio 003/2016, a documentação presente nestes autos permite concluir que houve sim o uso de verbas federais no objeto daquela avença.
Nesse sentido, convém destacar que o Convênio 003/2016 previu que o ISEV seria responsável pela gestão de todos os bens então pertencentes ao Hospital Bom Jesus, conforme estabelecido na Cláusula Segunda daquele ajuste (peça 10, p. 8) .
Mediante pesquisa no Cadastro Nacional de Estabelecimentos de Saúde (CNES) do Ministério da Saúde, considerando-se o mês de junho de 2016, verifica-se que o Hospital Bom Jesus estava habilitado em diversas portarias daquele Ministério (peça 78, p. 5 e 6) .
A título de exemplo, o estabelecimento estava habilitado no âmbito do Incentivo de Integração ao Sistema Único de Saúde (Integrasus) , estabelecido pela Portaria GM/MS 878/2002 (peça 78, p. 6) . Aquela portaria estabelece em seu art. 6º que o incentivo em questão seria financiado com recursos federais, por meio do Fundo de Ações Estratégicas e de Compensação (FAEC) , não onerando os limites financeiros de estados, municípios e do Distrito Federal (peça 79, p. 2) .
Dessa forma, é possível concluir que houve, sim, a gestão de recursos federais no âmbito da contratação ora examinada. Ressalta-se que a elucidação sobre existência de aportes federais no âmbito do Convênio 3/2016 permite que este Tribunal promova a análise e julgamento destes autos, conforme apontado pelo Ministro-Substituto André Luís de Carvalho em seu voto revisor, cujo excerto abaixo convém a reprodução (peça 45, p. 3) :
'O TCU deveria conhecer, portanto, da presente representação para, no mérito, considerá-la procedente, aplicando em desfavor de Tito Lívio Jaeger Filho e Hélio Cardoso Neto a subsequente multa legal, sem prejuízo de proferir todas as determinações ora anunciadas. 
Não subsistiria, aliás, a cogitada necessidade de o TCU avaliar a suposta ofensa ao princípio federativo, até porque o presente processo já contemplaria a audiência dos responsáveis e essa audiência teria sido conduzida pelo chamamento dos gestores para apresentarem as suas justificativas sobre a ocorrência das aludidas irregularidades nos dispêndios dos recursos federais repassados, não tendo os aludidos responsáveis comprovado, todavia, que, no presente caso concreto, não teria ocorrido a gestão de recursos federais, e, com isso, subsistiria a evidência sobre o aporte desses recursos federais com a subjacente fixação da competência do TCU sobre o presente feito.
Esta 2ª Câmara pode passar, contudo, a determinar que a unidade técnica melhor elucide a efetiva subsistência, ou não, do aporte de recursos federais aos referidos ajustes para, assim, permitir que o TCU venha a promover o subsequente julgamento da presente representação sem a suscitada dúvida sobre a suposta ausência desse aporte dos valores federais.' (destaques inseridos) .
Assim, não havendo dúvidas quanto ao uso de verbas federais, propõe-se a adoção da proposta de encaminhamento da instrução de mérito presente na peça 41 destes autos, de forma que sejam acolhidas as razões de justificativa apresentadas pelo Sr. Juarez Ramos dos Santos, Presidente do Instituto de Saúde e Educação Vida; e que sejam rejeitadas as razões de justificativa apresentadas pelo Sr. Tito Livio Jaeger Filho, então Prefeito Municipal de Taquara/RS, e pelo Sr. Hélio Cardoso Neto, então Assessor Jurídico da Prefeitura de Taquara/RS, sendo-lhes aplicadas as respectivas multas propostas anteriormente (peça 41, p. 21) .
CONCLUSÃO
O MPF encaminhou ofício contendo inquérito sobre possíveis irregularidades ocorridas na terceirização dos serviços de saúde no município de Taquara/RS mediante o Convênio 003/2016, firmado entre aquela municipalidade e o Instituto de Saúde e Educação Vida (ISEV) , CNPJ 07.506.752/0004-10.
Ao analisar os esclarecimentos da Unidade Jurisdicionada (UJ) sobre o teor da denúncia, a Secex-RS propôs audiência para que os responsáveis apresentassem razões de justificativa. Posteriormente, instrução de mérito propôs multa aos senhores Tito Livio Jaeger Filho (CPF XXX.600.530-XX) , Prefeito Municipal de Taquara/RS, Hélio Cardoso Neto (CPF XXX.276.410-XX) , Assessor Jurídico da Procuradoria Jurídica do município de Taquara/RS.
Em seu voto, a Ministra-Relatora afirmou que Tribunal não deveria conhecer a representação, posto que não estava comprovada a ligação entre a utilização de recursos federais e os indícios de irregularidade apontados. Foi então apresentado voto divergente, no qual o Ministro-Substituo André Luís de Carvalho considerou que os elementos probatórios subsistentes no presente processo indicavam que o TCU deveria conhecer do feito como representação para, no mérito, aplicar a suscitada multa legal em desfavor dos responsáveis, além de prolatar as determinações sugeridas pela unidade técnica.
Assim, a Ministra-Relatora apresentou voto complementar pugnando pela realização de diligência para que a SecexSaúde avaliasse a existência ou não de recursos federais e a consequente competência ou não do Tribunal de Contas da União no caso em tela. Dessa forma, fora publicado o Acórdão 434/2020-TCU-Segunda Câmara, de Relatoria da Ministra Ana Arraes, o qual, no seu subitem 9.1, converteu o julgamento em diligência para que a SecexSaúde avaliasse a existência ou não de recursos federais, bem como a consequente competência ou não do Tribunal de Contas da União no caso ora examinado.
Ato contínuo, a SecexSaúde realizou sucessivas comunicações às unidades jurisdicionadas a fim de elucidar a dúvida suscitada quanto à competência deste Tribunal na presente demanda. Ocorre que os responsáveis não responderam às diligências promovidas, apresentando informações que não se relacionavam com os questionamentos das diligências promovidas.
No entanto, considerando as evidências quanto ao uso de verbas federais no âmbito da ajuste em tela, propôs-se a adoção da proposta de encaminhamento da instrução de mérito presente na peça 41 destes autos, de forma que fossem acolhidas as razões de justificativa apresentadas pelo Sr. Juarez Ramos dos Santos, Presidente do Instituto de Saúde e Educação Vida; e que fossem rejeitadas as razões de justificativa apresentadas pelo Sr. Tito Livio Jaeger Filho, então Prefeito Municipal de Taquara/RS, e pelo Sr. Hélio Cardoso Neto, então Assessor Jurídico da Prefeitura de Taquara/RS, sendo-lhes aplicadas as respectivas multas propostas anteriormente.
PROPOSTA DE ENCAMINHAMENTO
Diante do exposto, submetem-se os autos à consideração superior, propondo:
conhecer a documentação como representação, por preencher os requisitos previstos nos arts. 235 e 237, inciso I, do Regimento Interno/TCU, e no art. 103, § 1º, da Resolução - TCU 259/2014;
acolher as razões de justificativa apresentadas pelo Sr. Juarez Ramos dos Santos, na condição de Presidente do Instituto de Saúde e Educação Vida;
 rejeitar as razões de justificativa apresentadas pelo Sr. Tito Livio Jaeger Filho (CPF XXX.600.530-XX) , na condição de prefeito municipal de Taquara/RS, e pelo Sr. Hélio Cardoso Neto (CPF XXX.276.410-XX) , na condição de Assessor Jurídico da Prefeitura de Taquara/RS; 
com fulcro no art. 58, inciso II, da Lei 8.443/1992, aplicar multa ao Sr. Tito Livio Jaeger Filho (CPF XXX.600.530-XX) e ao Sr. Hélio Cardoso Neto (CPF XXX.276.410-XX) , com a fixação do prazo de 15 (quinze) dias, a contar da notificação, para comprovar, perante o Tribunal (art. 214, inciso III, alínea 'a', do Regimento Interno) , o recolhimento da dívida aos cofres do Tesouro Nacional, sob pena de cobrança judicial do valor atualizado monetariamente, na forma da legislação em vigor, desde a data do presente acórdão até a do efetivo recolhimento, se for paga após o vencimento;
determinar ao município de Taquara/RS, com fundamento no art. 250, inciso II, do RI/TCU, que no prazo de 180 dias, cumpra os termos da Lei 9.637/98, ou seja, avalie a qualificação do ISEV como Organização Social e institua em relação aos recursos municipais aplicados as especificações do inciso I do art. 7º da Lei 9.637/98, apresentando a esse Tribunal a composição de custos que fundamentou os valores empregados no referido contrato; 
dar ciência ao município de Taquara/RS e à Secretaria de Saúde do Estado do Rio Grande do Sul de que o princípio da impessoalidade deve ser observado nos contratos e convênios relacionados à área da saúde, em obediência aos ditames do art. 37 da Constituição Federal, do art. 7º da Lei 9.637/98 e do art. 116 da Lei 8.666/93; e
enviar cópia do acórdão, bem como do relatório e do voto que vier a ser prolatado ao representante."
2.	Para maior clareza acerca das razões de justificativa apresentadas pelos responsáveis e das respectivas análises efetuadas pela SecexSaúde, reproduzo a seguir o trecho pertinente da instrução à peça 41, cujas conclusões e propostas foram encampadas na instrução da unidade técnica acima transcrita:
"Celebração de parceria entre a Prefeitura de Taquara/RS e o Instituto de Saúde e Educação Vida, entidade não qualificada como organização social, para prestação de serviços públicos de saúde com a transferência de bens públicos, contrariando os arts. 2º e 12 da Lei 9.637/1998.
Responsáveis: Sr. Tito Livio Jaeger Filho e Sr. Juarez Ramos dos Santos
Razões de justificativa do Sr. Tito Livio Jaeger Filho, na condição de prefeito municipal de Taquara-RS
49.	O Sr. Tito Livio Jaeger Filho informa que o Município de Taquara não possui, em sua estrutura administrativa ou orçamentária, uma unidade hospitalar. O Município é somente proprietário de um prédio que foi destinado para o funcionamento de um Hospital. Foi firmado contrato de 'Permissão de Uso do Prédio' para o referido Instituto e assinado convênio somente para garantir o atendimento dos serviços de urgência e emergência no âmbito hospitalar, pois o contrato de gestão dos serviços hospitalares foi firmado diretamente entre o Estado do Rio Grande do Sul e o Instituto que atualmente está mantendo serviços que são caracterizados de média e alta complexidade. O município é responsável somente pelos serviços básicos de baixa complexidade cujo atendimento é realizado nos Postos de Saúde Municipais UBS.
50.	Em relação a formalização de Convênio com instituição não qualificada como Organização Social foi seguida a orientação pela qual tais convênios podem ser realizados com instituições filantrópicas e as sem fins lucrativos, nos termos do § 1º do Art. 199, da Constituição Federal, bem como no Art. 3º, IV, da Lei Federal 13.019/14, com a redação dada pela Lei Federal 13.204/15 e Portaria GM/MS nº 3.390/2013, ou seja, o referido Instituto era instituição filantrópica, bem como caracterizada sem fins lucrativos.
51.	A referida contratação foi realizada porque não havia outra alternativa naquela ocasião, em virtude do afastamento do anterior administrador hospitalar, Grupo Mãe de Deus, que detinha o mesmo contrato de gestão com o Estado do Rio Grande do Sul e em curto período de tempo (trinta dias) seria necessário substituir o contratado, em conjunto com o Estado do Rio Grande do Sul, para evitar-se a interrupção e o fechamento definitivo do Hospital.
52.	A permissão de uso do prédio e a realização do convênio para atendimento de urgência e emergência com o Município, somente ocorreu porque houve a indicação verbal do Estado do Rio Grande do Sul que faria novo contrato para gestão do Hospital com o Grupo ISEV, já que  o Município não faria convênio e permissão de uso do prédio com outra instituição que não tivesse a garantia de contratação e pagamento, pelo Estado, dos serviços realizados no Hospital Bom Jesus, já que  o município não possui unidade hospitalar, não possui tal competência legal, não possuí recursos e nenhuma condição financeira ou orçamentária para manter tais serviços.
Razões de justificativa do Sr. Juarez Ramos dos Santos, na condição de Presidente do Instituto de Saúde e Educação Vida 
53.	O Convênio 3/2016 não é regido pela Lei 9.637/98 - Lei das Organizações Sociais- trata-se de parceria firmada sob a égide da Lei 8.666/93, notadamente seu art. 116, dessa forma, não há o que se falar a respeito da aplicabilidade dos arts. 2°, 7° e 12 da Lei 9.637/98.
54.	Cabe ressaltar que o Ministério Público Federal e o Ministério Público Estadual, no dia 16/08/2017, ingressaram com ação civil pública (proc. n. 5015068-73.2017.4.04.7108) em face do contrato global firmado entre o  ISEV e o Estado do Rio Grande do Sul  e em face do Convênio firmado entre o ISEV e o Município  de Taquaras/RS junto à Justiça Federal, na qual requereram, em sede de antecipação de tutela, ordem para que a Administração municipal seja compelida a abrir 'processo licitatório ou chamamento público (Acórdão TCU. 3.239/2013) , em prazo exíguo, a ser fixado pelo juízo, promovendo todos os atos necessários até a sua finalização, com a contratação de novo gestor do Hospital Bom Jesus, revogando/anulando o Convênio 3/2016 e o Termo de permissão de uso de bem público firmados com o ISEV.
55. 	A premissa do MPF e do MPE é a de que há irregularidade na contratação do ISEV por dispensa de licitação, uma vez, que para os órgãos ministeriais, somente a contratação de Organizações Sociais permitiria a dispensa de chamamento público para prestação complementar dos serviços de saúde pública. Cabe, primeiramente, ressaltar que ao contrário do que alegam os órgãos ministeriais, o ISEV é Organização Social devidamente qualificada em diversos municípios e estado da federação. A título de exemplo referimos o Decreto Municipal 95/2013 (Estância Velha/RS) e o Decreto Estadual 804/2012 (Santa Catarina) , peça 35, p. 20/21.
56. 	De outro lado, no âmbito municipal, o ISEV não mantém com a administração pública relação regida pelo Marco Regulatório das Organizações Sociais, a saber: contrato de gestão, termo de fomento ou termo de colaboração, de acordo com as Leis Federais 9637/98 e 13.019/14. Dessa forma, em resposta ao item 'a' dos ofícios encaminhados pela SECEX, o ISEV já era qualificado como Organização Social quando da assinatura do Convênio, cumprindo com os requisitos do art. 20 da Lei 9.637/98, embora não sendo aplicável ao caso, conforme passaremos a esclarecer nos itens a seguir.
57.	Ainda sobre a decisão pela adoção de Convênio para a prestação complementar dos serviços de saúde, cabe ressaltar que a transferência de serviços públicos de saúde a entidades privadas sem fins lucrativos é matéria amplamente discutida. Até o ano de 2015, ainda não existia um posicionamento claro do Supremo Tribunal Federal sobre o assunto, preponderando na época uma leitura restritiva em relação a possibilidade de entidades filantrópicas e organizações sociais participarem do sistema único de saúde, diante da ambiguidade produzida pela leitura do artigo 199 da Constituição Federal. Tal normativo foi alvo de Ação Direta de Inconstitucionalidade no Supremo Tribunal Federal - STF, sob o n. 1.923. Em 2015, no julgamento da referida ação, o Supremo decidiu por dar interpretação conforme à Constituição, entendendo que, há, portanto, a possibilidade, expressamente assentada nos arts. 199, §2° e 213 da CRFB de atuação indireta do Estado, através do fomento do Poder Público a entidades de direito privado sem fins lucrativos.
58.	Frente às dificuldades na prestação de serviços de saúde, a administração tem feito uso de diversos instrumentos no sentido de oportunizar a sua publicização. O TCU sinalizou a transferência da gestão dos serviços por meio de contratos de gestão celebrados com Organizações Sociais (OS) ; termos de parceria firmados com Organizações da Sociedade Civil de Interesse Público (Oscip) ; convênios acordados com entidades sem fins lucrativos.
59.	No dia 16 de abril de 2015, o julgamento do Supremo Tribunal Federal na ADI 1.923/DF, tornou-se elemento decisivo para a compreensão dessa nova realidade - e possibilidades de parceria entre o público e privado -, na medida em que o texto da Constituição Federal permanece o mesmo, mas somente agora tem-se acesso a sua definitiva interpretação. No campo jurídico, não há mais espaço para discussão quanto à constitucionalidade das entidades filantrópicas e das organizações sociais - e dos seus campos de atuação na área da saúde -, conforme disposições da Constituição Federal, da Lei n. 9.637/98, da Lei n.13.019/2014 e de acordo com a jurisprudência da Corte Suprema do país, no julgamento da ADI n. 1.923/DF.
60.		Os convênios podem ser utilizados, desde que haja interesse recíproco entre os convenentes e que cada qual contribua com a sua devida contrapartida. Os contratos administrativos são possíveis, no entanto, devem ser precedidos de processo licitatório e tendem a apresentar uma proposta menos vantajosa, vez que permitem a aferição de lucro. Dessa forma, o Convênio, comparado ao contrato é forma mais vantajosa de transferência complementar dos serviços de saúde pública, uma vez que por ser firmado com entidade sem fins lucrativos exime que a Administração Pública tenha de arcar com o lucro da instituição que presta os serviços.
61.	O Convênio é a forma legal adotada pelo município e que não requer licitação prévia para sua assinatura, nos termos da legislação e da jurisprudência dessa Egrégia Corte de Contas. Tendo sido essa a escolha do gestor público, dentro da legalidade, não é aplícavel a Lei 9.637/98 ao caso em tela. Portanto, não há que se falar a respeito das supostas irregularidades apontadas nas letras 'a' e 'b' dos ofícios emitidos por esta SECEX, além disso, o ISEV está devidamente qualificado como Organização Social, conforme decretos anexos (peça 35, p.20/21) .    
62.	O ISEV mantém com o Município de Taquara/RS relação de Convênio firmada pelo instrumento 3/2016. Em relação aos Convênios, o regramento legal aplicável é a Lei Federal 8.666/93. Desta forma, importante trazer à discussão o mandamento do art. 116:
'Art. 116. Aplicam-se as disposições desta Lei no que couber, aos convênios, acordos, ajustes e outros instrumentos congêneres celebrados por órgãos e entidades da Administração.'
63.	Nem todo o regramento da Lei 8.666/93 é adequado aos convênios, sendo que o § 1º do referido artigo é claro ao firmar que a única obrigação indispensável para esse tipo de avença é a prévia aprovação de competente plano de trabalho proposto pela Administração Pública ou pela organização interessada. Ou seja, as modalidades licitatórias tradicionais não são pré-requisitos necessários aos convênios. A saber, foi estipulado plano de trabalho prévio, definido pelo documento descritivo, parte do contrato firmado junto ao estado, estando assim, cumpridos os requisitos legais para a formalização de convênio. 
64.	Ao firmar parcerias com entidade que não visa lucro, a finalidade econômica da avença é afastada, nessa conjuntura, os partícipes deixam de exercer interesse comutativo, para exercer interesse associativo, por meio do qual, em comunhão de esforços visam um objetivo comum. Nesse sentido é o posicionamento do Tribunal de Contas da União:
'[...] Esse preceito concretiza normativamente uma distinção clássica assentada na doutrina entre contrato e convênio. No contrato, os interesses das partes são divergentes e opostos, ao passo que nos convênios os partícipes têm interesses comuns e coincidentes. Nos contratos há uma reciprocidade de obrigações em decorrência de uma reciprocidade na fruição de utilidades; nos convênios há reciprocidade de interesses entre os partícipes, ainda que a colaboração entre eles possa variar de intensidade, consoante as possibilidades de cada um.' (TCU, Plenário, acórdão 1.457/2009) 
65.	Dessa forma, como o que se pretendeu foi o desenvolvimento da saúde pública por meio da comunhão de intentos entre o Município e uma entidade sem fins lucrativos que possibilitasse a economicidade na gestão dos serviços, o convênio foi a forma jurídica mais adequada. Como visto, para a celebração de convênio, o Município cumpriu com todas as exigências legais, não havendo, portanto, nenhuma conduta que possa ser considerada improba. Dito isso, o Convênio 003/2016 é revestido de legalidade, tendo sido firmado de acordo com o ordenamento vigente.
66.	Como se pode depreender dos documentos acostados às fls. 5-14 do anexo 3, estava configurada situação de emergência, caracterizada pelo aviso de suspensão dos serviços hospitalares e pelo manifesto desinteresse de continuidade da gestão sinalada pela AESC. Frente ao risco de desassistência da população, cabia ao gestor municipal tomar, da maneira mais célere possível, as providências cabíveis.
67.	Frente à indicação da Secretaria de Saúde do Estado, frente ao desinteresse de outras entidades, frente às referências apresentadas e no intento de manter a continuidade dos serviços no Hospital Bom Jesus, o Município de Taquara com anuência da Câmara Legislativa, no gozo de seu poder discricionário, conveniou com o ISEV o uso e a gestão do Hospital. O convênio está fundamentado no parecer jurídico emitido no Proc. 3236/2016, tudo amparado pela lei.
Análise das Justificativas.
68.	O Sr. Tito Lívio Jaeger Filho argumenta que na formalização de Convênio com instituição não qualificada como Organização Social foi seguida a orientação pela qual tais convênios podem ser realizados com instituições filantrópicas e as sem fins lucrativos, nos termos do § 1º do Art. 199, da Constituição Federal, bem como no Art. 3º, IV, da Lei Federal 13.019/14, com a redação dada pela Lei Federal 13.204/15 e Portaria GM/MS nº 3.390/2013. Ressalta esse gestor que essa possibilidade está prevista no art. 3º, Parágrafo único, inciso I, da Portaria 1.034/2010 do Ministério da Saúde, que regula a participação complementar das instituições privadas com ou sem fins lucrativos de assistência à saúde no âmbito do SUS.
69.	Entretanto no caso do acordo entre a Prefeitura de Taquara/RS e o ISEV houve a permissão de uso de um bem público, hipótese admitida somente na Lei 9.637/1998, em seu art. 12.  Diante disso, o instrumento que deveria ter sido firmado na prática seria um contrato de gestão. Isso não se trata de mera formalidade exigida, pois o prejuízo está especialmente em não ter sido instituído um controle por desempenho, com metas e indicadores bem desenvolvidos para tal. 
70.	Em que pese essa perspectiva, o que ocorreu na realidade foi a execução de um instrumento anômalo, ou seja, formalmente assinado como convênio, apesar da destinação de bem público à instituição privada sem fins lucrativos, e que, portanto, não previu controle finalístico por parte da Administração.	
71.	Apesar da alegação do Sr. Tito Livio Jaeger Filho de que o Convênio 3/2016 foi assinado porque houve a indicação verbal do Estado do Rio Grande do Sul que faria novo contrato para gestão do Hospital com o Grupo ISEV, a Assessoria Jurídica da Secretaria da Saúde do Estado do Rio Grande do Sul (SES/RS) informa que o Estado celebrou o Contrato Global 083/2016 com o ISEV (peça 10, p. 72-93) em virtude da gestão municipal do Hospital Bom Jesus ter sido transferida pelo município de Taquara/RS ao ISEV, conforme Convênio de Gestão 3/2016 (peça 5, p. 26-33) e, ainda, que os esclarecimentos acerca da transferência da gestão dos serviços de saúde ao ISEV devem ser feitos pela Prefeitura de Taquara/RS e não pela SES/RS.
72.	Considerando a divergência de informações, temos que considerar as datas de assinaturas do Convênio 3/2016, 25/04/2016, e do Contrato Global 83/2016, 12/07/2016, para definir quem foi o responsável por transferir a gestão municipal do Hospital Bom Jesus para o ISEV. Ainda, o Convênio 3/2016 estabelece que conforme termo próprio de Permissão Gratuita de Uso formado pelo município de Taquara incluindo os respectivos imóveis e demais bens que compõem o Hospital Bom Jesus, obriga-se a contratada a pactuar com o Estado do Rio Grande do Sul os termos de cooperação para manutenção de serviços hospitalares pelo Hospital Bom Jesus. 
73.	Assim, entendemos que o responsável pela transferência de gestão foi o Município de Taquara/RS.
74.	A irregularidade consiste em celebração de convênio com a transferência de bens públicos sem o atendimento da devida qualificação da entidade como organização social, contrariando os arts. 2º e 12 da Lei 9.637/1998, quando deveria ser contrato de gestão uma vez que no convênio não cabe a transferência de bens públicos. Quanto ao fato, o Sr. Juarez Ramos dos Santos enviou cópias de decretos para comprovar ser a entidade uma organização social, Decreto Municipal 095/2013 (Estância Velha/RS) e o Decreto Estadual 804/2012 (Santa Catarina) , (peça 35, p. 21/22 e 32/33) . 
75.	Pelo Acórdão 3239/2013-TCU-Plenário, o TCU firmou o entendimento de que a qualificação de entidades sem fins lucrativos como organizações sociais deve ocorrer mediante processo objetivo em que os critérios para concessão ou não do título sejam demonstrados nos autos do processo administrativo. Por sua vez, a Lei 9637/98, no art. 12, estabelece que às organizações sociais poderão ser destinados recursos orçamentários e bens públicos necessários ao cumprimento do contrato de gestão. Assim, considerando a origem dos recursos orçamentários, a qualificação poderá ser realizada pelo município ou pelo estado em processo administrativo. Não cabendo a qualificação de outro município ou estado.
76.	Ressalte-se que na instrução anterior (peça 11) considerou-se que, ainda que, 'formalmente a parceria estabelecida tenha a denominação de convênio, entende-se que se trata de verdadeiro contrato de gestão a ser celebrado com organização social' em virtude de ter ocorrido cessão de bens, hipótese apenas admitida na Lei 9.637/1998, em seu art. 12. Diante disso, na análise das irregularidades mencionadas, seria utilizada a Lei 9.637/1998 como critério.
77.	A celebração do Convênio 003/2016 com o ISEV, entidade não qualificada como organização social pelo município de Taquara ou pelo estado do Rio Grande do Sul, para prestação de serviços públicos de saúde com a transferência de bens públicos, que só cabe em contrato de gestão, contrariou os arts. 2º e 12 da Lei 9.637/1998 e teve como consequência a não pactuação de metas para aferir o desempenho dessa instituição.
78.	Atendidas as formalidades previstas no art. 1º da Lei 9.637/1998, fica viabilizada a formação de parceria  com entidades privadas por meio de contrato de gestão, que tem como principais requisitos a discriminação das atribuições, responsabilidades e obrigações do Poder Público e da organização social, bem como a estipulação de metas e critérios objetivos de avaliação de desempenho, com indicadores de qualidade e produtividade, entre outros pontos, conforme dispõem os art. 6º e 7º da referida Lei. No caso como foi celebrado o Convênio 003/2016 com o ISEV, entidade não qualificada como organização social, não foram observados os princípios de um contrato de gestão.
79.	Quanto ao Sr. Tito Lívio alegar que a contratação foi realizada porque não havia outra alternativa naquela ocasião, temos que considerar que contratações emergenciais, justificadas em sintonia com a legislação pátria, existem para dar tempo para que algo mais bem elaborado e estável fosse pensado.
80.	Quanto ao argumento de que a premissa do MPF e do MPE é a de que há irregularidade na contratação do ISEV por dispensa de licitação, uma vez que, para os órgãos ministeriais, somente a contratação de Organizações Sociais permitiria a dispensa de chamamento público para a prestação complementar dos serviços de saúde pública e que o ISEV é uma Organização Social, esclarecemos que o TCU  firmou o entendimento, por meio do Acórdão 3239/2013/P, de que a escolha da organização social para celebração de contrato de gestão deve ser realizada a partir de chamamento público, devendo constar dos autos do processo administrativo as razões para sua não realização e os critérios objetivos utilizados na escolha de determinada entidade.
81.	Diante do exposto entendo que as razões de justificativa devem ser rejeitadas, pois o gestor municipal transferiu bens para uma entidade sem que ela tenha passado pelo crivo de uma qualificação como Organização Social e, ainda, sem estabelecer parâmetros de controle por desempenho.
82.	No que tange à responsabilidade do dirigente do ISEV, na análise realizada não ficou estabelecido em sua conduta um nexo causal para a irregularidade.
A ausência de processo seletivo para a seleção da entidade tampouco estudos detalhados que justificassem a transferência da prestação dos serviços de saúde ao Instituto de Saúde e Educação Vida, contrariando o art. 7º da Lei 9.637/1998 e nos arts. 3º e 116 da Lei 8.666/1993 e os seguintes precedentes jurisprudenciais deste TCU: Acórdão 3239/2013-TCU-Plenário (Relator: Ministro Walton Alencar Rodrigues) ; Acórdão 1122/2017-TCU-Plenário (Relator: Ministro Benjamin Zymler) ; Acórdão 352/2016-TCU-Plenário (Relator: Ministro Benjamin Zymler) .
Responsáveis: Sr. Tito Livio Jaeger Filho e Sr. Hélio Cardoso Neto
Razões de justificativa do Sr. Hélio Cardoso Neto, na condição de Assessor Jurídico da Prefeitura de Taquara-RS
83.	O município somente conveniou a realização dos serviços de urgência e emergência com o ISEV, mantenedor dos serviços hospitalares em Taquara com base no contrato com o Estado do Rio Grande do Sul, e  baseou-se em situação de urgência, sendo o governo do Rio Grande do Sul o efetivo contratante dos serviços hospitalares do Hospital Bom Jesus, único de Taquara, no âmbito de suas atribuições para manutenção dos serviços de média e alta complexidade, ou seja, o contrato de manutenção dos serviços hospitalares do hospital é mantido pelo Estado. Ocorreu que, em decorrência das dificuldades financeiras e notórios e sistemáticos atrasos nos repasses de valores pelo Estado do Rio Grande do Sul, o Grupo Mãe de Deus anunciou ao estado e ao município de Taquara que estaria deixando de administrar o hospital, no prazo de trinta dias anteriores a contratação do ISEV. 
84.	O município de Taquara nunca deixou de auxiliar e destinar recursos para garantir a manutenção do Hospital, tanto que requisitou e posteriormente adquiriu o prédio o qual pertencia a anterior instituição privada que era sua mantenedora, mas os serviços hospitalares do Hospital Bom Jesus de Taquara sempre foram, e atualmente ainda são mantidos exclusivamente pelo Estado do Rio Grande do Sul, mediante contrato específico. A situação é clara e evidente que a contratação de uma nova instituição para prestar os serviços hospitalares em Taquara deve ter a aprovação e participação direta do Estado do Rio Grande do Sul, através de sua Secretaria de Saúde. No caso do ISEV houve indicação verbal por parte da Secretaria de Saúde do Estado, o que resultou na destinação da 'permissão de uso' do prédio onde está localizado o hospital, do Município para o ISEV com o mesmo objetivo de auxiliar na manutenção dos serviços hospitalares sem qualquer interrupção. Com base nesta propriedade, estabelece permissão de uso do prédio para as instituições que, necessariamente pactuadas com o estado do Rio Grande do Sul, farão a manutenção dos serviços hospitalares, caracterizando a inviabilidade de realização de processo seletivo, pois o município não poderá selecionar instituição diferente daquela que o Estado contratualizar.
85.	Já o convênio somente para realização dos serviços de urgência e emergência, atualmente mantido pelo Município com o ISEV, estabeleceu como condição de sua manutenção a pactuação, pelo ISEV, dos serviços hospitalares com o Estado do Rio Grande do Sul, o que efetivamente ocorreu; ou seja, se o Estado não pactuar como a instituição os serviços hospitalares, não há possibilidade jurídica (e financeira) do Município manter tal convênio, o que comprova, sob o aspecto jurídico e contratual a submissão ao estado do Rio Grande do Sul, tanto do município quanto da instituição gestora do Hospital Bom Jesus; 
86.	Diante do exposto há evidente equívoco em eventual entendimento que indique, neste caso, que havia necessidade de abertura de processo licitatório ou chamamento público para contratação de 'novo gestor do Hospital Bom Jesus', sendo que tal situação era juridicamente inviável, conforme a verdade dos fatos ora demonstrados. Ou seja, na ocasião se o município de Taquara optasse pela realização de chamamento público para outorgar a permissão de uso do prédio para funcionamento do hospital por substituto do Grupo Mãe de Deus, que estava saindo no prazo de 30 dias, era certo que o Hospital Bom Jesus fecharia e a população ficaria sem este serviço fundamental. 
87.	Se o município proceder licitação ou chamamento público será somente para destinação do prédio. O município de Taquara não possui legitimidade jurídica para, mediante licitação ou chamamento público, obrigar a pactuação dos serviços hospitalares de eventual nova instituição com o Estado do Rio Grande do Sul, sem a qual não haverá condições de manter o Hospital. 
88.	Não há condições jurídicas para o município manter um hospital, pois não há hospital em sua estrutura administrativa (Lei 5.357/13) , não há previsão em seu Plano Plurianual, em sua Lei de Diretrizes Orçamentárias, em sua Lei Orçamentária, o que violaria o aspecto da juridicidade constitucional. O Município não tem recursos financeiros suficientes para manter um hospital, cujos valores de custeio, somente os que devem ser repassados pelo Estado nos termos do seu contrato com o ISEV envolvem mais de R$ 1.300.000,00 (um milhão e trezentos mil reais) mensais. 
89.	O Município procedeu a permissão de uso do prédio, do qual possui somente a propriedade, sendo o mesmo próprio para atividades hospitalares. A permissão de uso foi condicionada e onerosa, sendo que o ônus consiste na geração de empregos pelo permissionário ISEV, conforme convinha ao interesse público na ocasião, cujos termos foram referendados por autorização legislativa (Lei 5.848/16, peça 23, p. 40/43) .
90.	Neste ponto, a permissão de uso de bem público, ainda que remunerada e condicionada, segundo doutrina uníssona dos administrativistas, configura ato administrativo discricionário e precário, circunstância que, em linha de princípio, 'afasta a exigibilidade de licitação, instituto aplicável precipuamente aos contratos da Administração, ainda mais quando a outorga de execução do mencionado ato administrativo negocial é realizada em regime emergencial', não havendo outra forma de proceder, conforme de fato ocorreu neste caso. Também é necessário afirmar que a referida Permissão de Uso somente ocorreu diante da confirmação do Estado do Rio Grande do Sul de que iria contratualizar com o ISEV os serviços hospitalares em Taquara. Tivesse o Estado indicado outra instituição para contratualizar, a permissão de uso seria destinada para aquela. Mesmo que esta confirmação não tenha sido formalizada por documentos, tal situação ocorreu.
91.	Conforme estabelecido nos termos do convênio, a sua condição de vigência seria a contratualização dos serviços hospitalares com o Estado do Rio Grande do Sul, o que já estava previamente acertado e que de fato ocorreu. Ou seja, diante de todo o exposto resta claro que não há qualquer possibilidade de realização de licitação ou chamamento para gestão e manutenção do hospital pelo Município de Taquara, pois tal contrato é realizado pelo Estado do Rio Grande do Sul. O convênio firmado pelo Município com o ISEV era, de fato, vinculado a contratualização do mesmo ISEV pelo Estado, para manutenção dos serviços hospitalares, situação que inviabilizaria a realização de licitação ou chamamento público. Assim, ressaltamos o entendimento pelo qual quando há consideração de dispensas e inexigibilidades de licitação, como neste caso, a lei geral de licitações não impõe ao administrador a obrigação de ouvir seu órgão jurídico, sendo possível agir discricionariamente, com as justificativas que ora se apresentam, ou deixar de fazê-lo (o que resultaria, possivelmente, no fechamento do Hospital) . Portanto, o parecer neste caso, não é vinculativo; 
92.	Diante de tais pressupostos é que o referido convênio para realização dos serviços de urgência e emergência hospitalar foi firmado pelo Município de Taquara com o ISEV, fundamentando-se pelo § 1° do Art. 199, da Constituição Federal, e nos termos do Art. 116 da Lei Federal 8.666/93.
93.	Na época da pactuação do referido convênio o ISEV possuía certificado de filantropia (peça 23, p. 39) , bem como também é instituição sem fins lucrativos cujos objetivos vinculam-se à prestação de serviços de saúde, sendo que a mesma administra vários outros hospitais, neste Estado e em Santa Catarina.
94.	Na época da firmatura do referido convênio (15/04/2016) , havia possibilidade jurídica deste procedimento, enquanto que a Lei Federal 13.019/14 estava em período de vacatio legis. Mas mesmo com a incidência da referida norma, não houve alteração da possibilidade de realização de convênio para a área de saúde com instituições filantrópicas ou sem fins lucrativos. Pelo Art. 3°, Inciso IV, da Lei 13.019/14, com a redação dada pela Lei Federal 13.204/2015, são regidos pelo Art. 116 da Lei 8.666/93 os 'convênios e contratos celebrados com entidades filantrópicas e sem fins lucrativos nos termos do § 10 do Art. 199 da Constituição Federal' (que abrange os convênios na área da saúde) ;
95.	A contratualização com o ISEV também atendeu as normativas previstas pela Lei Federal 8.080/90, art 24 e 25; Portaria GM/MS 3.410/2013, art. 21e 32; Portaria GM/MS 3.390/2013, art. 29 e 30. 
96. 	Para análise do presente expediente, solicita-se ponderar que a situação fática aqui questionada está sendo tratada nos autos do processo Federal, Ação Civil Pública sob 5015068-73.2017.4.04.7108, incluindo o questionamento na forma de contratação.
97.		No âmbito daquele processo, foi firmado TERMO DE ACORDO cujo teor segue anexo (peça 23, p. 43/46) , destacando-se a superação dos questionamentos em relação a forma de contratação do Instituto de Saúde e Educação Vida - ISEV, certamente ressaltando-se o consenso de que não havia outra forma de proceder sem que o Município de Taquara corresse o risco de ficar sem atendimento hospitalar na data da contratação, ou seja, o acordo demonstra concordância em relação a forma de contratação daquele Instituto.
98.	Também foi constatado no processo judicial a existência de outros 310 contratos com hospitais no Rio Grande do Sul procedidos da mesma forma praticada com o Hospital Bom Jesus, de Taquara.
Razões de justificativa do Sr. Tito Livio Jaeger Filho, na condição de prefeito municipal de Taquara-RS
99.	A referida contratação foi realizada porque não havia outra alternativa naquela ocasião frente à indicação de afastamento do administrador hospitalar anterior, Grupo Mãe de Deus, que também tinha contrato de gestão com o Estado do Rio Grande do Sul, e em trinta dias seria necessário substituir o contratado, em conjunto com o Estado do Rio Grande do Sul, para evitar-se a interrupção e o fechamento definitivo do Hospital. 
100.	A permissão de uso do prédio e a realização do convênio para atendimento de urgência e emergência com o Município, somente ocorreu porque houve a indicação verbal, do Estado do Rio Grande do Sul que faria novo contrato para gestão do Hospital com o Grupo ISEV.
101.	Solicita-se que sejam considerados, também no âmbito da presente justificativa, os argumentos e os documentos já apresentados pelo então Assessor Jurídico, Dr. Hélio Cardoso Neto.
Análise das justificativas
102.	As justificativas apresentadas fundamentam-se no argumento de que o convênio 3/2016 foi assinado com ISEV pela necessidade de se vincular a contratualização do mesmo ISEV que seria contratado pelo Estado, para manutenção dos serviços hospitalares, situação que inviabilizaria a realização de licitação ou chamamento público. Assim, foi assinado convênio fundamentado no § 1° do Art. 199, da Constituição Federal, e nos termos do Art. 116 da Lei Federal 8.666/93. Entretanto, a Assessoria Jurídica da Secretaria da Saúde do Estado do Rio Grande do Sul (SES/RS) informa que o Estado celebrou o Contrato Global 083/2016 com o ISEV (peça 10, p. 72-93) em virtude da gestão municipal do Hospital Bom Jesus ter sido transferida pelo município de Taquara/RS ao ISEV, conforme Convênio de Gestão 3/2016 (peça 5, p. 26-33) . Considerando a divergência de informações, temos que considerar as datas de assinaturas do Convênio 003/2016, 25/04/2016, e do Contrato Global nº 083/2016, 12/07/2016, para definir quem foi o responsável por transferir a gestão municipal do Hospital Bom Jesus para o ISEV. Assim, entendemos que o responsável pela transferência de gestão foi o Município de Taquara/RS.
103.	Como já relatado no item 40, entende-se que não há flagrante irregularidade em relação à contratualização do estado do Rio Grande do Sul, pois, como a gestão do Hospital Bom Jesus foi transferida ao ISEV pela municipalidade, o Estado simplesmente fez a contratualização com a instituição responsável pela prestação dos serviços.
104.	Assim, por ter sido assinado um termo de convênio e não um contrato de gestão, não houve a devida justificativa para a ausência de processo seletivo para a seleção da entidade tampouco estudos detalhados que justificassem a transferência da prestação dos serviços de saúde ao Instituto de Saúde e Educação Vida, e ainda a previsão de metas, com seus respectivos prazos de execução.  Também não foram previstos os indicadores de qualidade e produtividade, em desobediência ao previsto no art. 7º, inciso I, da Lei 9.637/1998. Essa ausência de indicadores impede um acompanhamento efetivo dos resultados alcançados, impedindo uma correta avaliação do desempenho da gestão dos serviços pelo ISEV.
105.	Quanto ao Sr. Tito Lívio alegar que a contratação foi realizada porque não havia outra alternativa naquela ocasião, como relatado no item 77 temos que considerar que contratações emergenciais, justificadas em sintonia com a legislação pátria, existem para dar tempo para que algo mais bem elaborado e estável fosse pensado. A gestão de recursos públicos tem que obedecer ao princípio constitucional da impessoalidade. Apesar disso, a situação emergencial poderia permitir a contratação por tempo limitado de uma determinada entidade. Não se justifica, no entanto, a ausência de uma nova seleção de entidade para gerir o hospital.
106.	Quanto à falta de estudos detalhados para a transferência dos serviços de saúde para entidade privada, a gestão anterior do Hospital Bom Jesus estava na mão de outra entidade privada. Logo, essa exigência carece de razoabilidade. Entretanto, a elaboração de planilha detalhada com a estimativa de custos a serem incorridos na execução do ajuste deveria ter sido feita a fim de estimar com segurança a adequação dos recursos dispendidos para manutenção dos serviços do hospital.
107.	Esta Corte de Contas tem entendimento firmado de que o parecerista jurídico pode ser responsabilizado solidariamente com os gestores por irregularidades ou prejuízos ao erário, nos casos de erro grosseiro ou atuação dolosa ou culposa, com supedâneo no art. 71, inciso II, da Constituição Federal, que impõe a responsabilidade não só daqueles que derem diretamente causa a perda ou extravio de recursos públicos, mas também dos agentes que cometerem qualquer ato irregular de que resulte prejuízo ao erário (Acórdão 1161/2010-TCU-Plenário, 1.964/2010-TCU-1ª Câmara, 3.987/2009-TCU-2ª Câmara, dentre outros) . A responsabilização solidária do parecerista jurídico por dolo ou culpa decorre da própria Lei 8.906/1994 (Estatuto da Advocacia) , a qual, em seu art. 32, dispõe que o advogado é responsável pelos atos que, no exercício profissional, praticar com dolo ou culpa.
108.	 O parecer jurídico justificou de forma indevida a celebração do convênio entre o município de Taquara/RS e o Instituto de Saúde e Educação Vida, sem a devida justificativa para a ausência de processo seletivo e sem fulcro em estimativas de custos a serem incorridos na execução do ajuste a fim de ratificar com segurança a adequação dos recursos dispendidos para manutenção dos serviços do hospital.
109.	Diante disso, propõe-se rejeitar as razões de justificativa apresentadas pelo Sr. Tito Livio Jaeger Filho e Sr. Hélio Cardoso Neto.
Ausência de consulta ao Conselho Municipal de Saúde de Taquara/RS acerca da possibilidade de celebração de parceria com o Instituto de Saúde e Educação Vida para a prestação de serviços de saúde por meio da gestão do Hospital Bom Jesus, contrariando o art. 1º, § 2º, da Lei 8.142/1990 e os seguintes precedentes jurisprudenciais deste TCU: Acórdão 2057/2016-TCU-Plenário (Relator: Ministro Bruno Dantas) e Acórdão 352/2016-TCU-Plenário (Relator: Ministro Benjamin Zymler) .
Responsável: Sr. Tito Livio Jaeger Filho
Razões de Justificativas do Sr. Tito Livio Jaeger Filho, na condição de prefeito municipal de Taquara-RS
110.	Informa o Sr. Tito Livio Jaeger Filho que entende que houve anuência do referido Conselho, conforme cópia de ata de reunião do Conselho 005/2016 de 27/04/2016 (peça 27, p. 22) .
Análise das justificativas
111.	A citada ata relata que 'o Presidente informa que a partir do dia 15/04/2016 assumiu a gestão do HBJ, o ISEV- Instituto de Saúde e Educação Vida ....', ou seja, foi uma comunicação de uma gestão que já tinha iniciado. Entretanto, em suas justificativas o Sr.  Juarez Ramos dos Santos, Presidente do Instituto de Saúde e Educação Vida, encaminhou a Ata 03/2016 (peça 35, p. 80/81) , de 30/3/2016, ou seja, antes da assinatura do Convênio 3/2016, de 15/4/2016, onde o assunto foi abordado sem que tenham sido registradas manifestações em contrário. 
112.	Conforme ata de reunião realizada no dia 30/03/2016 (peça 35, p. 80/81) , o Secretário de Saúde informou ao Conselho Municipal de Saúde - CMS as providências que a gestão municipal estava adotando para evitar a paralização do Hospital Bom Jesus. Dentre outras ações, o presidente do CMS informou que estava em andamento o processo de transição da administração hospitalar da AESC para o ISEV. Os membros do CMS questionaram como se daria a transição dos equipamentos que eram patrimônio da AES, não apresentando nenhuma objeção ao novo modelo de gestão e, ao final, aprovando por unanimidade a transição.
113.	Importante referir que o Convênio com o ISEV foi assinado em 15/04/2016, ou seja, em data posterior à referida reunião, podendo, neste ínterim, o Conselho apresentar oposição ou considerações sobre o modelo proposto pelo Município, o que, como acima apontado, não foi feito. Dessa forma, não é possível afirmar que o CMS não participou na definição da forma de gestão do Hospital, vez que foi tempestivamente informado das intenções do Município, aderindo, por unanimidade, com o modelo proposto.
114.	Assim, consideramos que foi afastada a irregularidade relacionada acima.
Celebração de parceria com o Instituto de Saúde e Educação Vida sem a previsão de metas, com seus respectivos prazos de execução, nem de indicadores de qualidade e produtividade que permitam uma efetiva avaliação do desempenho da gestão dos serviços de saúde pela referida instituição, contrariando o art. 7º, inciso I, da Lei 9.637/1998 e o entendimento deste TCU no Acórdão 3239/2013-TCU-Plenário (Relator: Ministro Walton Alencar Rodrigues) . 
Responsáveis: Sr. Tito Livio Jaeger Filho e Sr. Juarez Ramos dos Santos 
Razões de justificativa do Sr. Tito Livio Jaeger Filho, na condição de prefeito municipal de Taquara-RS
115.	Informa o responsável que a meta do convênio é o atendimento integral e permanente sem limitações quantitativas, dos serviços de urgência e emergência conforme determinado no objeto.
Razões de justificativa do Sr. Juarez Ramos dos Santos, na condição de Presidente do Instituto de Saúde e Educação Vida 
116.	Sobre a previsão de metas no Convênio, diferentemente do que ocorre no contrato firmado com o Estado, o convênio firmado com o Município é regido pela Lei 8.080/95, estabelecendo a prestação de serviços de atenção básica à saúde. Dessa forma não há desrespeito ao previsto nos arts. 54 e 116 da Lei 8.666/93.
Análise das justificativas
117. 	O art. 7º, inciso I, da Lei 9.637/1998, estabelece regras para elaboração do contrato de gestão. No caso aqui tratado foi assinado um convênio entre o Município de Taquara/RS e o ISEV, no entanto, a instrução inicial (peça 11) considerou que no caso da parceria estabelecida entre a Prefeitura de Taquara/RS e o ISEV, identificam-se as características de um contrato de gestão, uma vez que houve a permissão de uso de bens, hipótese apenas admitida na Lei 9.637/1998, em seu art. 12.
118.	Nesse sentido, temos que em consequência da forma em que a parceria foi normatizada, convênio e não contrato de gestão, não foram definidas as metas, com seus respectivos prazos de execução, nem de indicadores de qualidade e produtividade que permitam uma efetiva avaliação do desempenho da gestão dos serviços de saúde pela referida instituição, contrariando o art. 7º, inciso I, da Lei 9.637/1998 e o entendimento deste TCU no Acórdão 3239/2013-TCU-Plenário (Relator: Ministro Walton Alencar Rodrigues) . 
119.	Essa ausência de indicadores impede um acompanhamento efetivo dos resultados alcançados e uma correta avaliação do desempenho da gestão dos serviços pelo ISEV.
120.	Temos que ressaltar que o Contrato 83/2016, entre o estado do Rio Grande do Sul e o ISEV, estabelece as metas qualitativas e quantitativas a serem cumpridas. Entretanto, pelo Convênio 3/2016 o ISEV tem a obrigação de garantir a prestação de serviços médicos-hospitalares realizada pelo hospital para cobertura das ações e serviços de pronto atendimento de urgência e emergência 24 horas, serviços médicos de obstetrícia e plantão pediátrico das 19h ás 7h de segunda a sexta-feira, com cobertura 24h nos feriados e final de semana. Pelo Contrato 83/2016 o foco são os procedimentos médicos de média e alta complexidade.
121.	A ausência de indicadores e metas impede um acompanhamento efetivo dos resultados alcançados, impedindo uma correta avaliação do desempenho da gestão dos serviços pelo ISEV. Consideramos que a irregularidade não foi afastada. Essa irregularidade recai sobre a gestão do Sr. Tito Livio. No entanto, a conduta do Sr. Juarez, nesse caso, não tem nexo de causalidade sobre o ilícito praticado. Dessa forma, propõe-se rejeitar as razões de justificativa do Sr. Tito Livio.
Celebração de parceria com a Prefeitura de Taquara/RS com indefinição dos valores a serem recebidos pela entidade, contrariando os arts. 54, §1º, 55 e 116 da Lei 8.666/1993.
Responsáveis: Sr. Tito Livio Jaeger Filho e Sr. Juarez Ramos dos Santos 
Razões de justificativa do Sr. Tito Livio Jaeger Filho, na condição de prefeito municipal de Taquara-RS
122.	Não apresentou justificativas para a ocorrência, entretanto, postulou que fossem considerados no âmbito da presente justificativa os argumentos e os documentos já apresentados pelo então Assessor Jurídico, Dr. Hélio Cardoso Neto.
Razões de justificativa do Sr. Juarez Ramos dos Santos, na condição de Presidente do Instituto de Saúde e Educação Vida
123.	O convênio firmado com o município é regido pela Lei 8.080/95, estabelecendo a prestação de serviços de atenção básica à saúde com remuneração prevista na Tabela SUS. Dessa forma não há desrespeito ao previsto nos arts. 54 e 116 da Lei 8.666/93.
Análise das justificativas
124.	O art. 55 da Lei 8.666/93 estabelece que uma das cláusulas necessárias em todo contrato é o preço e as condições de pagamento, os critérios, data-base e periodicidade do reajustamento de preços, os critérios de atualização monetária entre a data do adimplemento das obrigações e a do efetivo pagamento. O art. 116 da mesma lei assevera que as disposições desta norma aplicam-se, no que couber, aos convênios, acordos, ajustes e outros instrumentos congêneres celebrados por órgãos e entidades da Administração.	 O item 3.2 do Convênio 003/2016 estabelece que é obrigação do município repassar ao ISEV o valor de R$ 130.000,00 mensais para custeio dos serviços médicos hospitalares. 
125.	O valor previsto (130 mil/mês) não têm uma justificativa transparente uma vez que por se tratar de serviços de urgência e emergência não se poderia estipular uma quantidade de atendimentos mensal. Assim, a fixação de um valor teria que ser acompanhada de um estudo detalhado que daria origem a um plano de aplicação a ser aprovado. A elaboração de planilha detalhada com a estimativa de custos a serem incorridos na execução do ajuste possibilitaria estimar com segurança a adequação dos recursos dispendidos para manutenção dos serviços do hospital.
126.	O convênio estabelece, ainda, que nos primeiros seis meses de vigência o município poderá repassar valores superiores daqueles previstos objetivando compor as despesas de adequação para manutenção das atividades hospitalares pactuadas sem detalhar o fundamento.
127.	Considerando que ouvidos em audiência os responsáveis não apresentaram justificativas com os parâmetros utilizados para a fixação do valor do convênio, nem critérios para futuros reajuste, consideramos que permanece a irregularidade."
	É o relatório.

Aloisio Zimmer Junior (42306/OAB-RS) e outros, representando Instituto de Saúde e Educação Vida e Juarez Ramos dos Santos

Não atuou

REPRESENTAÇÃO. INDÍCIOS DE IRREGULARIDADE NA TRANSFERÊNCIA DA GESTÃO DE SERVIÇOS DE SAÚDE PARA ENTIDADE SEM FINS LUCRATIVOS. AUSÊNCIA DE EVIDÊNCIAS DA GESTÃO IRREGULAR DE RECURSOS FEDERAIS. CONHECIMENTO. IMPROCEDÊNCIA.

REPRESENTAÇÃO (REPR)

Trata-se de expediente encaminhado pela Procuradoria da República no Município de Novo Hamburgo/RS relatando possíveis irregularidades ocorridas na terceirização dos serviços de saúde do Município de Taquara/RS e solicitando a realização de auditoria. 
A terceirização foi concretizada por meio da celebração dos seguintes instrumentos:
Convênio 003/2016, entre o referido município e o Instituto de Saúde e Educação Vida - Isev, cujo objeto era "estabelecer, em regime de cooperação mútua, o desenvolvimento de serviços de saúde através do atendimento hospitalar nas dependências do Hospital Bom Jesus" (peça 10, pp. 8-15) ; 
Termo de Permissão de Uso de Bem Público, celebrado entre o município e o Isev, referente ao prédio do hospital, com o referido terreno e todos os bens móveis, equipamentos, aparelhos, máquinas e utensílios existentes no local (peça 10, pp. 16-21) ; e
Contrato Global 083/2016, firmado entre o Estado do Rio Grande do Sul e o Isev, cujo objeto era "a prestação de serviços no âmbito do Sistema Único de Saúde - SUS, visando à garantia da atenção integral à saúde, a serem prestados aos usuários que deles necessitem" (peça 10, pp. 72-83) . 
Entre as irregularidades apontadas, destacam-se o não enquadramento do Isev na condição de Organização da Sociedade Civil de Interesse Público - Oscip ou Organização Social, a ausência de estudos prévios e de discussão com o Conselho Municipal de Saúde, a falta de licitação ou chamamento público e a inexistência de acompanhamento da execução do ajuste pela Secretaria Municipal de Saúde.
A unidade técnica autuou o expediente como representação, realizou audiência dos gestores municipais e do presidente do Isev, mas não dos gestores do Estado do Rio Grande do Sul, por entender que "não havia irregularidade em relação à contratualização do Estado do Rio Grande do Sul, vez que a gestão do Hospital Bom Jesus fora transferida ao Isev pela municipalidade". No mérito, propôs a aplicação da multa do art. 58, II, da Lei 8.443/1992, aos gestores municipais e acolheu as razões de justificativa do presidente do instituto. Ademais, propôs a realização de determinação ao município.  
A relatora dos autos à época, Ministra Ana Arraes, entendeu que não havia nos autos evidências de que as supostas irregularidades envolviam o uso de recursos federais e, portanto, questionou a possibilidade de apreciação da matéria pelo TCU. Já o Ministro André Luís de Carvalho, em voto revisor, sustentou haver, ao menos, indícios da gestão de recursos da União no âmbito dos ajustes. 	
Decidiu-se, então, por meio do Acórdão 434/2020-TCU-Segunda Câmara, converter o julgamento em diligência para que a Secretaria de Controle Externo da Saúde - SecexSaúde avaliasse a existência ou não de recursos federais na execução dos mencionados Convênio 003/2016 e Contrato Global 083/2016.
Efetuadas diligências ao Município de Taquara, ao Fundo Municipal de Saúde e ao Isev, a SecexSaúde considerou insuficientes as respostas e omissos os responsáveis quanto ao questionamento acerca da utilização de recursos da União no âmbito do Convênio. Já no que se refere ao Contrato, o Governo do Estado do Rio Grande do Sul sequer respondeu ao ofício de diligência.
Apesar disso, a unidade técnica encontrou supostas evidências da gestão de recursos federais no âmbito do Convênio 003/2016, o qual previu, em sua Cláusula Segunda, que o Isev seria responsável pela gestão de todos os bens então pertencentes ao Hospital Bom Jesus. Mediante pesquisa no Cadastro Nacional de Estabelecimentos de Saúde - CNES, considerando-se o mês de junho de 2016, verifica-se que o referido estabelecimento de saúde estava habilitado em algumas portarias daquele Ministério, a exemplo do Incentivo de Integração ao Sistema Único de Saúde (IntegraSUS) , estabelecido pela Portaria GM/MS 878/2002. Trata-se de incentivo financeiro totalmente financiado com recursos federais e repassado pelo Ministério da Saúde aos hospitais filantrópicos, via Secretaria Municipal de Saúde, visando à restruturação das unidades beneficiadas. 
Entretanto, a SecexSaúde não demonstrou se a habilitação em programas do Ministério da Saúde resultou, de fato, em aporte de recursos do IntegraSUS ou de qualquer outra fonte ao Hospital Bom Jesus, em Taquara/RS, nem quantificou os aludidos repasses. Não se pode dizer, então, que está evidenciada a efetiva utilização de recursos federais na gestão do Convênio 003/2016.
O único valor que comprovadamente foi transferido pela União ao Fundo Municipal de Saúde em 2016 foi o referente à Ação 4525 - Apoio à Manutenção de Unidades de Saúde (R$ 293.224,00) . Não há como garantir o vínculo desse montante, ou de parte dele, com o convênio em questão, porquanto, consoante informações prestadas pelo prefeito, os serviços básicos de baixa complexidade eram realizados nos postos de saúde municipais, sem demandar o hospital (peça 27, p. 1) .
Por outro lado, em relação ao Contrato Global 083/2016, firmado entre o Estado do Rio Grande do Sul e o Isev, está claro que compreende tanto recursos federais quanto estaduais, consoante o disposto na Cláusula Sétima, item 7.1 (peça 10, p. 78) , a seguir transcrito:
"7.1 - DO PAGAMENTO DOS RECURSOS ESTADUAIS E FEDERAIS
7.1.1 Os recursos provenientes da Secretaria Estadual e do Ministério da Saúde serão repassados em parcelas mensais, até o 5º (quinto) dia útil de acordo, respectivamente, com a disponibilidade do recurso no Fundo Estadual de Saúde e da data do depósito do Fundo Nacional de Saúde dos recursos provenientes do Teto Federal de Assistência do Ministério da Saúde, por força da Gestão Plena do Sistema Único de Saúde do Rio Grande do Sul." (grifos no original) 
Portanto, considerando que o Isev, no contexto da gestão do Hospital Bom Jesus, geriu recursos federais repassados no âmbito do Contrato Global 083/2016, firmado com o governo estadual, conheço do expediente da Procuradoria da República no Município de Novo Hamburgo/RS como representação, nos termos do art. 237, I, do Regimento Interno.
No que se refere ao pedido de realização de auditoria, não há como atendê-lo em virtude do disposto no art. 232 do Regimento Interno do TCU, o qual estabelece a relação das autoridades e órgãos competentes para solicitar ao Tribunal a realização de auditorias e inspeções.
Quanto ao mérito, a representação deve ser considerada improcedente, uma vez que a unidade técnica não encontrou indícios de irregularidade na celebração e execução do Contrato Global 083/2016, celebrado entre o Estado do Rio Grande do Sul e o Isev. 
A avaliação dos indícios de irregularidade referentes ao Convênio 003/2016, entre o Município de Taquara/RS e o Isev resta prejudicada, haja vista a ausência de evidências da gestão de recursos federais no âmbito do referido convênio.
Por fim, cumpre apenas encaminhar cópia do acórdão que vier a ser proferido à representante, considerando que: i) a Promotoria de Justiça de Taquara/RS do Ministério Público Estadual igualmente constituiu procedimento investigatório para apuração das ocorrências (peça 6, p. 38/40) ; ii) a Procuradora da República no Município de Novo Hamburgo/RS também determinou o envio do inquérito civil ao Tribunal de Contas Estadual com solicitação de auditoria (peça 3, p. 48/50) ; iii) tramita na 1ª Vara Federal de Novo Hamburgo/RS a Ação Civil Pública 5015068-73.2017.4.04.7108 sobre o caso (peça 23, p. 43/6) .
	Ante o exposto, VOTO pela adoção da minuta de acórdão que submeto a este Colegiado.
TCU, Sala das Sessões, em 24 de agosto de 2021.
JORGE OLIVEIRA 
Relator